【裁判字號】    98,國,18
【裁判日期】    981224
【裁判案由】    國家賠償
【裁判全文】
臺灣高雄地方法院民事判決                98年度國字第18號
原      告  乙○○
被      告  甲○○
被      告  高雄市政府警察局
法定代理人  庚○○
訴訟代理人  癸○○
            辛○○
上列當事人間國家賠償事件，本院民國98年12月10日言詞辯論終
結，判決如下：
    主      文
原告之訴駁回。
訴訟費用由原告負擔。
    事實及理由
一、本件原告起訴主張：被告甲○○任職於被告高雄市政府警察
    局（下稱高雄市警局）苓雅分局凱旋路派出所，為一線四星
    警察。被告甲○○於民國98年1 月23日，在高雄市苓雅區○○○路175 號22樓之渣打銀行，竟無緣無故公然以臺語「蚤
    仔子」3 個字侮辱伊；復於同年2 月4 日，在渣打銀行教唆
    該銀行保全人員對渠提起刑事告訴，致渠精神疾病加重，並
    有侮辱、歧視渠姓氏等情事，經渠向高雄市警局請求賠償，
    高雄市警局則以渠所請求事項與國家賠償法第2 條2 項規定
    不符而拒絕賠償，爰依國家賠償法第2 條第2 項前段規定，
    提起本件訴訟等情。並聲明：(一)被告應連帶賠償新臺幣（下
    同）500 萬元，並自98年1 月23日起至清償日止，按週年利
    率5%計算之遲延利息。(二)被告應在自由時報、蘋果日報、臺
    灣時報、中國時報及大眾日報之全國頭版半版刊登道歉啟示
    。
二、被告均以：被告甲○○事發當日是否有原告所稱侮辱情事，
    應由原告證明；況被告甲○○是日僅對該銀行保全人員權利
    告知，並非為恐嚇原告，故主觀上無故意、過失，客觀上亦
    無不法侵害行為，原告之訴顯無理由，應予駁回等語，資為
    抗辯。並聲明：駁回原告之訴。
三、兩造不爭執事項及爭執事項：
（一）不爭執事項：
    (一)被告甲○○任職於市警局苓雅分局凱旋路派出所，為一線
      四星警察人員。
    (二)被告甲○○於98年1 月23日，曾與另外3 名警察人員即訴
      外人丁○○、壬○○、戊○○，在高雄市苓雅區○○○路
      175 號22樓之渣打銀行執行勤務。
    (三)被告甲○○臂章編號為05251 號。
    (四)被告甲○○於98年2 月4 日，在上開渣打銀行執行職務時
      ，曾告訴保全人員即訴外人己○○：可以告原告恐嚇。
（二）爭執事項：
    (一)被告甲○○於98年1 月23日，在渣打銀行執行職務時，有
      無以臺語「蚤仔子」3 個字侮辱原告？
    (二)被告甲○○於98年2 月4 日，在渣打銀行執行職務時，告
      知己○○可以告原告恐嚇乙節，是否有不法侵害原告之權
      利？
    (三)如原告得請求被告賠償者，則其得請求賠償之數額應以若
      干為適當？又原告請求被告刊登新聞紙部分，是否可以回
      復渠之名譽或其他人格法益之損害？
四、本院之判斷：
（一）就被告甲○○於98年1 月23日，在渣打銀行執行職務時，
      有無以臺語「蚤仔子」3 個字侮辱原告部分：
    (一)按當事人主張有利於己之事實者，就其事實有舉證之責任
      ，民事訴訟法第277 條前段定有明文。又按民事訴訟如係
      由原告主張權利者，應先由原告負舉證之責，若原告先不
      能舉證，以證實自己主張之事實為真實，則被告就其抗辯
      事實即令不能舉證，或其所舉證據尚有疵累，亦應駁回原
      告之請求（最高法院74年度台上字第913 號判決要旨參照
      ）。就侵權行為言，被害人應就行為人因故意或過失，不
      法侵害其權利之事實負舉證責任（最高法院70年度台上字
      第2550號判決意旨參照）。
    (二)經查，原告雖主張被告甲○○曾於98年1 月23日在渣打以
      銀行以臺語「蚤仔子」侮辱原告云云，並提出錄音帶一份
      為證，然原告所提出之錄音帶，經本院當庭勘驗之結果，
      係為：原告所提出之錄音帶，分別錄音有錄音中斷的情形
      ，前二段聲音吵雜無法辨識，第三段及第四段原告均以台
      語大聲表示問說為何警察要罵我「蚤仔子」，之後錄音均
      中斷無回應。第五段開始原告於錄音帶內容唸出98年7 月
      8 日在凱旋派出所並且詢問「蚤仔爸」甲○○有無上班，
      經人告知不在，原告表示為何每次來找均不在。之後原告
      有與人交談的聲音，經人告知如果要找應該先以電話聯絡
      ，原告表示我要來找「蚤仔爸」甲○○，並且詢問派出所
      所長是否在，並表示要將資料給所長參考，經人告知所長
      不在，原告再問副座是否在，經人告知亦不在，原告就表
      示如果甲○○回來請轉達告知。原告表示自己是「蚤仔子
      」要來問候「蚤仔爸」是否健康，請在場其他人轉達。第
      六段錄音開始原告亦朗誦98年7 月10日現在到凱旋派出所
      ，原告叫副座兩聲，原告並詢問是否很忙，是要來問候「
      蚤仔爸」，期間聲音吵雜無法辨識，後來並表示將資料給
      副座參考，而且表示每次來找「蚤找爸」均不在，原告表
      示要給被告甲○○當兒子，因為他財產很多，原告並表示
      既然被告甲○○財產很多，原告要正式認甲○○當老爸，
      萬一他死掉我多少可以分一點財產，並表示要送好吃的東
      西給他，而且表示有資料要給地檢署的，表示有偽造文書
      、縱放逃犯，並提及檢察總長，其後錄音吵雜無法辨認，
      爾後原告再向副座表示是否明天中午再來跟他請安，而且
      詢問他喜歡吃什麼，要來巴結一下「蚤仔爸」，而且看看
      能不能正式登記認他當老爸，他財產那麼多。原告唸了兩
      次甲○○名字，自述被告甲○○的財產那麼多，他變成「
      蚤仔爸」我變成「蚤仔子」，如果他死了，我就可以繼承
      財產，並表示隔天中午12點會再來找他，之後跟副座告別
      ，並且確認隔天再來找「蚤仔爸」甲○○，也跟在場的人
      說再見。第七段原告詢問在場人副座是否在場，並且表示
      被告知甲○○今天要上班，而且是有看過勤務表的，所以
      依照告知前來，原告向在場人表示要幫忙照顧「蚤仔爸」
      甲○○，其後錄音空白，原告之後朗讀日期為98年7 月11
      日10時15分，之後空白一陣，偶有嘆氣聲後錄音中斷。第
      八段開始原告跟被告甲○○打招呼並且向被告讓他當兒子
      好不好，被告甲○○表示不要這樣說，原告並表示他當「
      蚤仔子」被告當「蚤仔爸」，如果甲○○死了，之後再表
      示要被告去辦手續，要被告當「蚤仔爸」他當「蚤仔子」
      ，被告甲○○表示快把東西吃一吃，那些話是05180 講的
      ，被告還向原告表示我怎麼敢講那種話，我還有貸款180
      萬，原告立刻表示如果被告甲○○認他當兒子，他會幫被
      告還，「蚤仔子」幫「蚤仔爸」還貸款是正常的，原告就
      向被告表示你們忙吧。第九段錄音一開始原告陳述免了免
      了，我東西拿了走了，要正式去辦戶口，原告又向在場人
      表示請代替照顧「蚤仔爸」，我們沒有正式辦好戶籍，如
      果被告甲○○「不好去」（指死亡），原告再向派出所裡
      喊了一句「蚤仔爸我要走了」，再次向其他人表示拜託代
      替照顧「蚤仔爸阮仔」等語，有本院勘驗筆錄在卷可稽（
      見本院卷第110-111 頁）。
    (三)則由上開錄音帶內容所示，曾明確提及「蚤仔爸」及「蚤
      仔子」等用語者，均為原告。又其中被告甲○○雖曾提及
      「那些話是05180 講的」等情，惟此部分之語意不詳，亦
      未能由錄音帶之前後文推知被告甲○○所稱「那些話是05
      180 講的」究為何意？是在被告甲○○予以否認辱罵原告
      ，而原告亦未能提出其他證據供本院調查參酌之情形下，
      尚難僅以此為不利被告甲○○之認定。
    (四)況參以證人即於98年1 月23日亦至渣打銀行處理糾紛之警
      員壬○○於本院審理期間，來院證述：....我第二次即98
      年1 月23日這次，那次是被告甲○○先到場，我們之後才
      到，當時我看到銀行請原告到貴賓室坐，當時原告身上衣
      服有用紅色的油漆寫了一些抗議的標語，也是談論渣打銀
      行的事情，我們也是跟第一次一樣請他循法律途徑，不過
      原告表示到法院沒有用，也告過一些禽獸法官，而且現場
      也拿了一些法官的名字給我們看，後來他表示他可以用杖
      把玻璃打破看我們如何處理，後來他就先行離開了。在這
      兩次印象中並沒有人員用「蚤仔子」稱呼原告或有無肢體
      碰撞拉扯，或是激動時口出不當言語之情形，因為我們知
      道原告有多重精神上的障礙，所以都儘量安撫等語（見本
      院卷第93頁）。而另一證人即同日亦一併到渣打銀行之員
      警戊○○亦到院證稱：98年1 月23日亦曾到中正路渣打銀
      行執行勤務，當時我們到現場時，原告已經在現場，他在
      跟銀行經理及職員溝通一些事情，情緒上有比較激動，我
      們當時是110 通報過去，銀行希望我們勸原告。我們都有
      告訴他如果有問題可以去法院提告，之後原告就先行離去
      。當時沒有肢體衝突，也沒有人包含被告在內，曾用「蚤
      仔子」稱呼原告，也沒有警員曾跟原告發生言語衝突等語
      （見本院卷第94、95頁）。而證人即於渣打銀行擔任保全
      員之己○○亦來院證稱：... 第三次那天是98年1 月23日
      ，原告也是要求要找主管，當時也是有找警員來，在庭的
      被告甲○○好像也有到場，今日在場的警員也有見過幾個
      ，不過不確定是哪幾天到場，當時也是把原告勸離，也沒
      有聽到口角、拉扯及「蚤仔子」的字眼。第四次是2 月4
      日，當時原告在22樓的電梯旁，也是有通知警員，被告甲○○好像也有到場，至於其他警員就無法記憶。當時也是
      勸離原告，沒有發生辱罵、口角及拉扯等語（見本院卷第
      107 頁），前開證人壬○○、戊○○及己○○之證詞，經
      核互核一致，尤為證人己○○與兩造均無親屬或僱傭關係
      ，亦無夙怨，衡情當無甘冒偽證罪追訴之風險而於本院胡
      亂證述之理，是渠等之證詞，應可信為真實。則原告空言
      否認上開證人等之證詞，即無可信之處。
    (五)綜上，原告所提之證據，客觀上既不足以證明被告甲○○
      曾於98年1 月23日，於高雄市○○路渣打銀行以「蚤仔子
      」等字眼辱罵原告，其主張遭有侮辱、歧視渠姓氏等情，
      即難信為真實。
（二）就被告甲○○於98年2 月4 日，在渣打銀行執行職務時，
      告知己○○可以告原告恐嚇乙節，是否有不法侵害原告之
      權利部分：
      依證人己○○所證述：當時好像是在電梯那邊，因為當時
      原告先跟我說，如果他提出告訴的話，我假如有據實以告
      ，就把我列為證人，如果沒有的話，就把我列為被告；後
      來甲○○告訴我：針對原告這樣的言語，可以提出告訴，
      至於是何告訴我已經記不太清楚等語（見本院卷第107 頁
      ）。而被告甲○○就此亦不爭執，並稱：當時確實有跟證
      人己○○講說如果因為原告的陳述讓他感到害怕，可以到
      派出所對原告提出恐嚇的告訴等語（見本院卷第108 頁）
      。然被告甲○○上開所示對證人己○○之告知，客觀上係
      告知證人己○○其所擁有法律上之權利，且依證人己○○
      所證，係於原告向其提出前開作證之要求後始為之，而證
      人己○○是否對原告提出告訴，仍繫於證人己○○之自由
      意思，被告甲○○此舉，客觀上難認有何侵害原告人格權
      或其他權利之情事存在。是原告此部分之主張，亦無理由
      。
五、綜上所述，原告既無法立證證明被告甲○○曾於98年1 月23
    日於高雄市○○路上之渣打銀行以「蚤仔子」等字眼辱罵原
    告之事實；又被告甲○○於98年2 月4 日向證人己○○所為
    權利告知之行為，客觀上亦難認有何侵害原告之權利，則原
    告依國家賠償法第2 條第2 項前段規定，提起本件訴訟，求
    為判決被告應連帶賠償原告500 萬元，並自98 年1月23日起
    至清償日止，按週年利率5%計算之遲延利息；復應在自由時
    報、蘋果日報、臺灣時報、中國時報及大眾日報之全國頭版
    半版刊登道歉啟示，於法自屬無據，均應予以駁回。
六、又本件事證已臻明確，本件兩造其餘提出之證據，諸如證人
    丁○○及丙○○之證詞，因原告並不爭執證人丁○○於本院
    所為之證述，係於98年1 月10日至渣打銀行執行勤務之情形
    （見本院卷第91頁），而與本件98年1 月23日及同年2 月4
    日所發生之事件無涉。又證人丙○○之部分，原告於本院行
    準備程序時，已陳稱：曾經理（即證人丙○○）並不在場等
    語（見本院卷第52頁），則本院認即無予以審酌論駁之必要
    ，併此敘明。
據上論結，本件原告之訴為無理由，依民事訴訟法第78條，判決
如主文。
中    華    民    國    98    年    12    月    24    日
                      民事第六庭法  官  李怡諄
正本係照原本作成。
如不服本判決，應於送達後20日內，向本院提出上訴狀並表明上
訴理由，如於本判決宣示後送達前提起上訴者，應於判決送達後
10日內補提上訴理由書（須附繕本）。
中    華    民    國    98    年    12    月    24    日
                                書記官  陳建琪


司法院資訊處製作；財團法人民間司法改革基金會備份。
